臺灣高等法院民事判決　　　　　　　　　 93年度上字第996號
上　訴　人　甲○○
被　上訴人　乙○○
　　　　　　尊龍汽車客運股份有限公司
法定代理人　徐明正
訴訟代理人　林進財
上列當事人間請求侵權行為損害賠償事件，上訴人對於中華民國
93年9月23日臺灣板橋地方法院93年度訴字第667號第一審判決，
提起上訴，本院於中華民國 94年4月19日言詞辯論終結，判決如
下：
    主  文
上訴駁回。
第二審訴訟費用由上訴人負擔。
    事實及理由
一、上訴人主張：被上訴人乙○○係被上訴人尊龍汽車客運股份
    有限公司（下稱尊龍公司）之營業大客車司機，於民國（下
    同）91年12月26日晚上 9時30分左右，駕駛車號AG-492號營
    業大客車，沿台北市○○路由北往南方向行駛，途經台北市
    ○○路與市○○道之交岔路口，突然快速右轉，以右側車身
    撞及騎機車之上訴人，致上訴人人車一半卡在大客車車底下
    ，人車均受有傷害及損傷。本案乃肇因被上訴人乙○○駕駛
    營業用大客車，於右轉行駛前應注意右側直行車輛動態，竟
    不注意，反而快速右轉撞及上訴人，其有過失責任至為明顯
    ，且依據台北市車輛行車事故鑑定委員會及台北市政府交通
    局鑑定，亦認定被上訴人乙○○應負百分之百過失責任。被
    上訴人乙○○係被上訴人尊龍公司之受雇人，依民法第 184
    條、第 188條第1項前段、第196條、第193條及第195條之規
    定，被上訴人自應連帶賠償上訴人所受下列損害：1.上訴人
    所受傷害，經醫院及民俗療法計花費醫療費用新台幣（下同
    ）10萬元及車輛修理費用 1萬9000元。2.本件車禍發生時，
    上訴人被卡在車底，腿部受有嚴重傷害，無法行動上班，請
    求減少勞動力報酬72萬元。3.上訴人被卡在車底下，受到重
    大驚嚇，餘悸猶存，且經鑑定後，被上訴人責任明確，上訴
    人數次請求賠償，被上訴人或置之不理，或藉詞狡辯推託，
    企圖卸責，致上訴人身心受有重創，精神恍惚，請求賠償非
    財產上損害72萬元。爰聲明：被上訴人應連帶給付上訴人15
    5萬9000元，及自92年6月25日起至清償日止，按年息5%計算
    之利息。
二、被上訴人則以：被上訴人乙○○於本件車禍發生當時車身已
    開始右轉，是上訴人突然行駛到被上訴人乙○○所駕客車前
    面遭撞及，被上訴人乙○○也不知道有撞到上訴人，也根本
    沒有撞到上訴人，本件上訴人實有故意製造假車禍向被上訴
    人無理求償之嫌，且被上訴人乙○○之行向是綠燈，故上訴
    人係闖紅燈行駛，爰求為駁回上訴人於原審之訴等語，資為
    抗辯。
三、原審判決命被上訴人應連帶給付上訴人 4萬4567元及其法定
    遲延利息，駁回上訴人其餘請求，上訴人就其敗訴部分，提
    起上訴，求為將原判決不利上訴人部分廢棄，改判命被上訴
    人等應再連帶給付上訴人 151萬4433元及利息。並補陳略以
    ：上訴人因車禍受傷所受傷害，實曾接受民俗治療，該部分
    雖無單據，惟遭遊覽車碰撞絕不可能輕易痊癒，足可證明確
    有接受民俗治療。且兩造談判時，被上訴人已應允支付該費
    用，故醫療費用扣除原判決命被上訴人連帶給付之 636元，
    被上訴人應再給付上訴人 9萬9364元。又上訴人機車所受損
    害，係因被上訴人乙○○紅燈右轉及使用手提電話過失撞擊
    造成，當場兩造均同意由合法機車修理商修復，並保存換下
    零件供查證，若需再扣除機車零件折舊費用，無異使上訴人
    受懲罰，實屬不公。故車輛修理費用扣除原判決命被上訴人
    連帶給付之1萬354元外，被上訴人應再連帶給付上訴人8646
    元。且上訴人從事房屋仲介工作，本簽有委託銷售房屋契約
    書，原為銷售房屋之花費，因本件車禍受傷，致原刊登廣告
    、印製海報及廣告刊物，均無法回收，故勞動能力減少部分
    ，扣除原判決命被上訴人連帶給付之3577元，應再賠償上訴
    人71萬6423元。上訴人所受驚嚇，於車禍發生後年餘，仍常
    自睡夢中驚醒，生活秩序大亂，實無法以言語形容，甚需藉
    藥物及傳統收驚，才能稍加平復，故精神慰撫金扣除原判決
    命被上訴人連帶給付之3萬元，應再賠償上訴人 67萬5433元
    ，爰求為判決命被上訴人應再連帶給付上訴人 151萬4433元
    及利息，並提出錄音為證等語。
四、被上訴人就原審判其敗訴部分，未聲明不服已確定，就上訴
    部分，則求為駁回上訴，並補陳略以：車禍當時被上訴人遊
    覽車係停止狀態，且事發道路為 195度轉彎，亦無可能如上
    訴人主張之快速右轉，並無肇事可言。系爭遊覽車之車底高
    度僅28公分空間，故不可能將人壓在車底，上訴人實以假車
    禍詐財。原審判決已經釐清本件相關責任與疑點，並無不當
    ，被上訴人願依原判決賠償上訴人等語。
五、查被上訴人乙○○係被上訴人尊龍公司之營業大客車司機，
    於91年12月26日晚上9時30分左右，駕駛車號ＡＧ 1492號營
    業大客車，沿台北市○○路由北往南方向行駛，途經台北市
    ○○路與市○○道之交岔路口，欲右轉市○○道，本應注意
    汽車駕駛人駕駛汽車至交岔路口時，轉彎車應讓直行車先行
    ，且依其智識能力及當時情形均無不能注意之情事，而因乙
    ○○疏未注意，即貿然右轉，適其同向右方有甲○○騎乘車
    號ＨＺ八─ 381號重型機車沿台北市○○路由北往南直行至
    交岔路口，乙○○所駕駛營業大客車右側車身因而擦撞甲○
    ○所騎乘機車左側引擎部位，致甲○○人車倒地，並受有左
    下肢腫、擦傷、紅腫五×四公分之傷害，上訴人所騎乘機車
    並因而受有損壞等情，有原審法院92年度交自字第 5號、本
    院刑事庭92年度交上易字第92號刑事判決，在卷可憑。且本
    件車禍經臺北市車輛行車事故鑑定委員會鑑定及台北市政府
    交通局覆議結果，亦認本件被上訴人駕駛營大客車於右轉市
    ○○道時，疏未注意讓直行車先行，即貿然右轉，而與直行
    之上訴人所騎乘機車發生擦撞，被上訴人乙○○駕駛營業大
    客車行經交岔路口右轉未讓直行車先行，為本件車禍肇事之
    原因，上訴人則無肇事因素，此亦有台北市政府交通局92年
    5月7日北市交五字第 09231496100號函附車輛行車事故鑑定
    案件92年5月5日北市交鑑意字第6068號覆議意見書之影本一
    份附於本院上開刑事卷，可供參酌。是本件車禍係因被上訴
    人乙○○之過失行為所致，上訴人並無與有過失情事甚明等
    情，業經原判決論述綦詳，與本院同其認定，被上訴人仍執
    陳詞，辯稱係上訴人以假車禍詐財云云，自非可取。
六、被上訴人乙○○不法侵害上訴人之身體，及損壞上訴人之機
    車，既經認定，而被上訴人乙○○為被上訴人尊龍公司之受
    僱人，對於上訴人因而所受之損害，被上訴人尊龍公司自應
    負連帶賠償責任。茲所應審酌者，為上訴人所得請求被上訴
    人賠償之金額，爰分述如下：
  (一)醫療費用10萬元部分：上訴人主張其因本件車禍有支出醫療
    費用10萬元乙節，僅據提出台北縣立板橋醫院醫療費用證明
    單一紙（見於原審法院92年度交附民字第250號卷第4頁）為
    證，依該費用證明單之記載，上訴人自費部分為材料費16元
    、證書費400元及部分負擔220元，合計為 636元，其餘為健
    保支出，依全民健康保險法第82條規定：「保險對象因汽車
    交通事故，經本保險提供醫療給付者，本保險之保險人得向
    強制汽車責任保險之保險人代位請求該項給付。」，全民健
    康保險之被保險人因汽車交通事故，經全民健康保險提供醫
    療給付者，全民健康保險之保險人自得向強制汽車責任保險
    之保險人代位請求該項給付。而依強制汽車責任保險法第30
    條規定，於該範圍內，加害人或強制汽車責任保險之被保險
    人之損害賠償責任即因而解免，全民健康保險被保險人對於
    加害人之損害賠償請求權亦因而喪失，是上訴人此部分之主
    張，超過 636元部分，不應准許。至於其主張接受民俗療法
    治療部分，上訴人並未提出任何證據，證明有民俗療法治療
    之必要及金額，自無從准許。是上訴人請求被上訴人賠償醫
    療費用部分在 636元之範圍內，為有理由，逾此範圍之請求
    ，則屬無據，應予駁回。
  (二)車輛修理費用19,000元部分：按負損害賠償責任者，除法律
    另有規定或契約另有訂定外，應回復他方損害發生前之原狀
    。因回復原狀而應給付金錢者，自損害發生時起，加給利息
    。第一項情形，債權人得請求支付回復原狀所必要之費用，
    以代回復原狀。民法第 213條定有明文。是本件上訴人請求
    被上訴人支付該機車回復原狀所必要之費用，即屬有據。惟
    修復補強費用計算回復原狀之金額，應扣除折舊（最高法院
    77年度第 9次民事庭會議決議參照）。查上訴人所有之機車
    ，因本件事故受損計支出修復費用17,850元（零件費用為11
    ,684 元，工資為6,166元）等情，業據證人黃燈燦到場證述
    明確，並提出估價單一份為證（見原審卷第56、57頁筆錄）
    ，上訴人所有系爭受損車輛係 90年6月18日領照，有上訴人
    提出之行車執照影本一份附卷可按（見原審卷第42頁），算
    至91年12月26日本件車禍發生時，系爭車輛使用期間已有一
    年六月又八日，則其零件部分，依一般社會通念，會因時間
    而產生價值之貶損，應予折舊。依營利事業所得稅結算申報
    查核準則第九十五條第八項規定，提列折舊以年為計算單位
    ，其使用期間未滿一年者，按實際使用月數相當於全年之比
    例計算之，不滿一月者，以月計。依行政院公佈之固定資產
    耐用年限數表及固定資產折舊率表，以平均法計算之，系爭
    車輛之耐用年數為3年，每年折舊千分之333，則上訴人就零
    件部分得請求之金額應為1,468元【第一年折舊11,684X0.33
    3=3,891，元以下四捨五入，下同，第二年折舊（11,684-3,
    891）X 0.333=2,595，第三年折舊（11, 684- 3,891-2,595
    ）X 0.333 X 7/12 = 1,010，11,684-3,891-2,595-1,010=
    4,188】，連同工資6,166元，上訴人得請求機車之回復原狀
    費用，應為10,354元（4,188+6,166=10,354）。逾此部分之
    請求，為無理由，應予駁回。
  (三)勞動能力減少計72萬元部分：上訴人雖主張其因本件車禍有
    一年多無法上班，但並未舉證以為證明。經原審向台北縣立
    板橋醫院函詢上訴人須休養多久使得再從事工作，並其動能
    力減損情形為何？經該院覆以「主訴遭打擊，併有下肢疼痛
    ，傷痕五乘四公分紅腫擦傷」、「能力恢復約一星期，無損
    之後的能力」等語，有該院93年6月4日北縣板醫歷字第0930
    001975號函附病歷摘要表一份可稽（原審卷第36至第37頁）
    。則上訴人因本件車禍受傷，其休養期間應為一星期。上訴
    人雖主張其從事仲介業，平均月收入為 5至10萬元左右，但
    經原審函調其申報綜合稅資料，其90年度申報之薪資所得為
    19萬2000元，91年度之薪資所得則為12萬元，有財政部台灣
    省北區國稅局台北縣分局93年6月1日北區國稅北縣二字第09
    31030672號函附綜合所得稅結算申報書之影本二份可稽（見
    原審卷第29至32頁），上訴人上開主張顯與事實不符，自無
    可取。故應依行政院86年10月16日頒布施行最低基本工資每
    月15,840元為基準，計算上訴人此部分損害為適當。是上訴
    人得請求之損失應為3577元（15,840≒31X7=3,577）。逾此
    部分之請求，為無理由，應予駁回。
  (四)精神慰撫金72萬元部分：查上訴人因被上訴人乙○○之過失
    行為，致身體受有傷害，從而，上訴人請求被上訴人連帶賠
    償非財產上損害，洵屬有據。又按慰撫金之多寡，應斟酌雙
    方之身分、地位、資力與加害之程度及其他各種情形核定相
    當之數額，其金額是否相當，自應依實際加害情形與被害人
    所受之痛苦及雙方之身分、地位、經濟狀況等關係決定之。
    查上訴人為 46年9月28日出生，本件事故發生時年近45歲，
    高中畢業，從事房屋仲介業務等情，業據上訴人陳明，其名
    下有房屋及土地各一筆，亦據提出土地及建物所有權狀之影
    本可稽（見原審卷第43至第45頁）；被上訴人乙○○係41年
    6月10日生，本件車禍發生時為50歲，初中肄業，月薪約4萬
    餘元，名下有小客車一部，房屋及土地各一筆等情，亦據被
    上訴人陳明。而被上訴人尊龍公司為經營國道高速公路之長
    途客運公司，有 80多輛雙層巴士，資本額6千多萬元，亦經
    其陳述明確（見本院卷第45頁筆錄）。本院爰審酌上訴人及
    被上訴人乙○○之年齡、教育程度、社會地位、資力及被上
    訴人尊龍公司之經濟能力等一切情形，並上訴人因此次事故
    致左下肢腫、擦傷、紅腫5×4公分之傷害所受痛苦程度等情
    狀，認上訴人請求被上訴人賠償非財產上之損害，應以 3萬
    元為適當，逾此部分之請求，為無理由，應予駁回。
  (五)綜上，上訴人因此次事故所生之損害金額為44,567元（636+
    10,354 +3,577+30,000= 44,567）。從而，上訴人請求被上
    訴人連帶給付44,567元，為有理由，應予准許，逾此部分之
    請求，應予駁回。
七、又按給付有確定期限者，債務人自期限屆滿時起，負遲延責
    任。給付無確定期限者，債務人於債權人得請求給付時，經
    其催告而未為給付，自受催告時起，負遲延責任。其經債權
    人起訴而送達訴狀，或依督促程序送達支付命令，或為其他
    相類之行為者，與催告有同一之效力。民法第 229條第1、2
    項分別定有明文。本件損害賠償之債並未定有期限，而被上
    訴人乙○○與被上訴人尊龍公司係分別於 92年8月28日及同
    年12月23日始受上訴人起訴狀繕本之送達，有被上訴人乙○
    ○簽收附帶民事訴訟起訴狀簽名及送達證書可稽（見原審附
    民卷第8、9頁），依上開規定，應分別自 92年8月28日及同
    年12月23日始負遲延責任。則上訴人請求被上訴人自 92年6
    月25日起給付遲延利息，即屬無據。從而，上訴人本於侵權
    行為之法則，請求被上訴人連帶給付44,567元，及被上訴人
    乙○○自92年8月28日、被上訴人尊龍公司自 92年12月23日
    起，均至清償日止，按週年利率百分之 5計算之利息之範圍
    內，為有理由，應予准許。逾此範圍之請求，為無理由，應
    予駁回。
八、綜上所述，上訴人就其敗訴部分所為上訴主張，為不足採。
    從而，上訴人主張本於侵權行為的損害賠償之法律關係，請
    求被上訴人應再連帶給付上訴人 151萬4433元及法定遲延利
    息，為無理由，不應准許。其假執行之聲請亦失所附麗，應
    併予駁回。原審就此部分為上訴人敗訴之判決，及駁回其假
    執行之聲請，並無不合。上訴意旨指摘原判決此部分不當，
    求予廢棄改判，為無理由，應予駁回。
九、本件事證已臻明確，兩造其餘主張陳述及其攻擊防禦方法，
    經審酌核與判決結果不生影響，不再一一論述，附此敘明。
據上論結，本件上訴為無理由，依民事訴訟法第449條第1項、第
78條，判決如主文。
中　　華　　民　　國　　94　　年　　5　　月　　  3　　日
      　　　　　　民事第九庭　審判長法　官  吳景源
　　　　　　　　　　　　　          法　官  滕允潔
    　　　　　　　　　　　　  　　　法　官  連正義
正本係照原本作成。
如不服本判決，應於收受送達後20日內向本院提出上訴書狀，其
未表明上訴理由者，應於提出上訴後20日內向本院補提理由書狀
（均須按他造當事人之人數附繕本）上訴時應提出委任律師或具
有律師資格之人之委任狀；委任有律師資格者，另應附具律師資
格證書及釋明委任人與受任人有民事訴訟法第 466條之1第1項但
書或第2項（詳附註）所定關係之釋明文書影本。
中　　華　　民　　國　　94　　年　　5 　　月　　4 　　日
　　　　　　　　　　　　　　　　　　書記官  張永中
附註：民事訴訟法第466條之1（第1項、第2項）：
對於第二審判決上訴，上訴人應委任律師為訴訟代理人。但上訴
人或其他法定代理人具有律師資格者，不在此限。
上訴人之配偶、三親等內之血親、二親等內之姻親，或上訴人為
法人、中央或地方機關時，其所屬專任人員具有律師資格並經法
院認為適當者，亦得為第三審訴訟代理人。
